【裁判字號】    98,交聲,554
【裁判日期】    980227
【裁判案由】    聲明異議
【裁判全文】
臺灣臺中地方法院交通事件裁定         98年度交聲字第554號
原處分機關  交通部公路總局臺中區監理所
異  議  人
即受處分人  甲○○
上列異議人即受處分人因違反道路交通管理處罰條例案件，對於
交通部公路總局臺中區監理所民國98年1 月21日所為之裁決（中
監違字第裁60-GE0000000號違反道路交通管理事件裁決書），聲
明異議，本院裁定如下：
    主    文
原處分撤銷。
甲○○不罰。
    理    由
一、原處分機關交通部公路總局臺中區監理所係以：異議人即受
    處分人甲○○（以下稱受處分人）於民國（下同）97年12月
    16日19時3分許，騎乘車牌號碼XH5-821號重型機車，在臺中
    市○○路與進化北路口，因「駕照易處逕註仍駕駛機車」之
    違規，經臺中市警察局第二分局員警依違反道路交通管理處
    罰條例第21條第1項第4款逕行舉發並製作中市警交字第GE00
    00000 號舉發違反道路交通管理事件通知單，經查，受處分
    人係91年10月1 日因違反道路交通管理處罰條例第48條規定
    ，為臺中市警察局交通警察隊當場攔檢舉發違規（中市警交
    字第GC0000000 號舉發違反道路交通管理事件通知單），因
    其逾應到案期限仍未依規定繳納罰鍰，本所遂於92年3 月20
    日依上開條例掣發中監違字第駕裁60-GC0000000號裁決書，
    且本裁決書業於92年3 月27年送達異議人簽收在案。又查上
    開條例第65條規定（舊法）「汽車所有人、駕駛人違反道路
    交通管理，經主管機關裁決後逾15日，未向管轄地方法院聲
    明異議，而又不依裁決繳納罰鍰或不繳送汽車牌照、駕駛執
    照者，依左列規定處理之：『一、經處分吊銷汽車牌照或駕
    駛執照者，由公路主管機關逕行註銷。二、經處分吊扣汽車
    牌照或駕駛執照者，按其吊扣期間加倍處分；仍不依限期繳
    送汽車牌照或駕駛執照者，吊銷其汽車牌照或駕駛執照。三
    、罰鍰不繳納者，按其罰鍰數額，易處吊扣汽車牌照或駕駛
    執照1個月至3個月；不依期限繳送汽車牌照或駕駛執照者，
    吊銷其汽車牌照或駕駛執照。前項第3 款之汽車所有人、駕
    駛人如無汽車牌照或駕駛執照可資易處吊扣時，得就原處分
    之罰鍰加倍處罰；逾15日後仍不繳納者，移送法院強制執行
    。』是本所依上開規定於92年5月5日依法註銷其機車駕駛執
    照，而受處分人於97年12月16日騎乘XH5-821 號重型機車，
    為警舉發「駕照易處逕註仍駕駛機車」違規，應屬實無誤。
    ，受處分人於期限內到案申訴，經函復仍有不服，本所遂於
    98 年1月21日以中監違字第裁60-GE0000000號裁決書處：「
    一、罰鍰新臺幣6千元整，扣繳駕照，罰鍰限於98年2月20日
    前繳納。二、上開罰鍰逾期不繳納者：(一)自98年2 月21日起
    罰鍰為新臺幣6 千元整，(二)逾期仍不繳納者，依法移送強制
    執行」，於法並無不合等語。
二、本件受處分人聲明異議意旨略以：
    92年間因監理機關依其中市警交字第GC0000000 號罰單逾期
    未繳納而註銷其駕照，造成新罰單中市警交字第GE0000000
    號無照駕駛的產生，縱臺中區監理所中監字第0972003316號
    函復：「三、查本所寄送中監違字第駕裁60-GC0000000號裁
    決書，自處罰鍰、易處吊扣駕駛執照、吊銷駕駛執照及註銷
    駕駛執照之各階段處分書，郵局均依規定完成送達，有郵局
    送達證書可稽。..  」，惟上開罰鍰、吊扣、吊銷及逕行註
    銷等四種行政處分僅載明於一紙裁決書內，只為一次送達，
    恐有違行政程序法第96條第1項第6款及第110 條之規定，故
    伊並不知道駕照多年前已被註銷，爰為此聲明異議，請求撤
    銷原處分等語。
三、按「為使行政行為遵循公正、公開與民主之程序，確保依法
    行政之原則，以保障人民權益，提高行政效能，增進人民對
    行政之信賴，特制定本法。」、「本法所稱行政程序，係指
    行政機關作成行政處分、締結行政契約、訂定法規命令與行
    政規則、確定行政計畫、實施行政指導及處理陳情等行為之
    程序。」，行政程序法第1條及第2條分別定有明文。是行政
    機關之行政行為若無特別的排除行政程序法適用之明文規定
    ，自應受行政程序法之規範，俾確保依法行政之原則，以保
    障人民權益，提高行政效能，增進人民對行政之信賴。又行
    政機關行使公權力，就特定具體之公法事件所為對外發生法
    律上效果之單方行政行為，皆屬行政處分，不因其用語、形
    式以及是否有後續行為或記載不得聲明不服之文字而有異（
    司法院大法官會議釋字第423 號解釋意旨參照）。交通部公
    路總局依據該局之組織條例第8 條規定制定交通部公路總局
    各區監理所組織通則，規範各區監理所組織，因此各區○○
    ○○○道路交通管理處罰條例第92條第3 項規定，所訂定之
    違反道路交通管理事件統一裁罰基準及處理細則，對於違反
    交通規則之裁決，自屬行政處分，亦應受行政行程序法之規
    範。
四、次按行政行為應受法律及一般法律原則之拘束；行政行為之
    內容應明確；行政行為，非有正當理由，不得為差別待遇；
    行政行為，應依下列原則為之︰（一）採取之方法應有助於
    目的之達成。（二）有多種同樣能達成目的之方法時，應選
    擇對人民權益損害最少者。（三）採取之方法所造成之損害
    不得與欲達成目的之利益顯失均衡；無效之行政處分自始不
    生效力；行政處分不能由書面處分中得知處分機關者、應以
    證書方式作成而未給予證書者、內容對任何人均屬不能實現
    者、所要求或許可之行為構成犯罪者、內容違背公共秩序、
    善良風俗者、未經授權而違背法規有關專屬管轄之規定或缺
    乏事務權限者、其他具有重大明顯之瑕疵者，均無效，行政
    程序法第4條、第5條、第6條、第7條、第110條第4項、第11
    1條分別定有明文。又由行政程序法第96條第1項第6 款規定
    可知，行政處分以書面為之者其中應記載事項之一即包含「
    表明其為行政處分之意旨及不服行政處分之救濟方法、期間
    及其受理機關」在內。另依道路交通管理事件統一裁罰基準
    及處理細則第45條規定：「違反道路交通管理事件，於行為
    人到案聽候裁決者，處罰機關經裁決後，應宣示裁決內容，
    並將聲明異議期間及提出書狀之機關，於宣示時一併告知，
    且記載於裁決書。違反道路交通管理事件，行為人不依規定
    自動繳納罰鍰，或不依通知限期到案，處罰機關逕行裁決者
    ，得不宣示。但應依前項規定於裁決書載明應記載事項，並
    送達受處分人」。此規定即與上開行政程序法第96條第1 項
    第6 款規定之意旨相符，且其中亦強調「應依前項規定於裁
    決書載明應記載事項，並送達受處分人」。申言之，行政程
    序法中所重視之教示制度，於違反交通規則之裁決非但亦須
    為同一之適用，尚且須要特別注意遵守，除確保依法行政之
    原則外，同時俾便人民於不服時能依其教示適時提出救濟，
    以保障人民權益。
五、再按違反道路交通管理事件統一裁罰基準及處理細則第43條
    規定：「違反道路交通管理事件之裁決，應參酌舉發違規事
    實、違反情節、稽查人員處理意見及受處分人陳述，依基準
    表裁處，不得枉縱或偏頗。違反道路交通管理事件裁決書處
    罰主文欄，應依基準表記明處罰種類，並依下列規定填註：
    （一）罰鍰金額應以中文大寫記載。（二）沒入處分應記明
    沒入物名稱、及可資辨識該沒入物之資料（型號、規格、尺
    寸等）。（三）吊扣汽車牌照、駕駛執照或執業登記證處分
    ，應記明應受吊扣之汽車牌照、駕駛執照或執業登記證名稱
    、號碼及吊扣期間。（四）吊銷、註銷或扣繳汽車牌照、駕
    駛執照或廢止執業登記等處分，應記明各該處分種類及標的
    名稱、號碼。前項裁決書內容有增、刪、塗改之部分應加蓋
    處罰機關校正章戳。」；而同細則第45條規定：「違反道路
    交通管理事件，於行為人到案聽候裁決者，處罰機關經裁決
    後，應宣示裁決內容，並將聲明異議期間及提出書狀之機關
    ，於宣示時一併告知，且記載於裁決書。違反道路交通管理
    事件，行為人不依規定自動繳納罰鍰，或不依通知限期到案
    ，處罰機關逕行裁決者，得不宣示。但應依前項規定於裁決
    書載明應記載事項，並送達受處分人。」；又同細則第46條
    規定：「裁決書於當場宣示後交付受處分人，並於送達簿上
    簽名或蓋章；拒絕簽收者，記明其事由，視同已交付。逾期
    不到案逕行裁決者，裁決書應於裁決後三日內派員送達或掛
    號郵寄受處分人。派員送達者，並取具送達證附卷。」，其
    中要求監理所將處罰主文記載明確，目的在於符合行政法之
    一般原理原則的明確原則；而受處分人到期聽候裁決之後，
    監理所才有宣示裁決內容；如果受處分人未依通知到案或繳
    納罰款，監理所方有逕行裁決之權力，並將裁決書合法送達
    受處分人，受處分人如不服，再依限提出聲明異議，一步一
    步依序而行，才能符合違反交通管理事件處罰所規定之正當
    法律程序原則。
六、經查，本件受處分人先於91年10月1日18時5分許，騎乘車牌
    號碼POT-905 號重型機車，途經臺中市○○路口，因「不依
    標誌標線號誌指示」之違規，經原處分機關於92年3 月20日
    以中監違字第駕裁60-GC0000000號違反道路交通管理事件裁
    決書，依違反道路交通管理處罰條例第48條第1項第2款之規
    定，處「一、罰鍰1800元，並依第63條第1項記違規點數1點
    ，罰鍰限於92年4 月19日前繳納。二、逾期不繳納罰鍰時之
    處理：(一)自92年4月20日起易處吊扣駕駛執照2個月，並限於
    92年5月4日前繳送執行。(二)92年5月4日前未繳送駕駛執照者
    ，自92年5月5日起易處吊銷，並逕行註銷駕駛執照。(三)駕駛
    執照吊（註）銷後，自92年5月5日起一年內不得重新考領駕
    駛執照。」，裁決書於92年3 月27日完成簽收，因受處分人
    迄92年4 月19日止未辦理繳款或採「易處吊扣」機車駕照手
    續完成結案，原處分機關於92年5月5日執行「易處逕註」註
    銷機車駕照、一年內（92年5月5日至93年5月4日）不得重新
    考領機車駕照，此有交通部公路局臺中區監理所中監違字第
    駕裁60-GC0000000號裁決書、掛號郵件收件回執各一紙附卷
    可稽。復於97年12月16日19時3分許，騎乘車牌號碼XH5-821
    號重型機車，在臺中市○○路與進化北路口，因「駕照易處
    逕註仍駕駛機車」之違規，經臺中市警察局第二分局員警依
    違反道路交通管理處罰條例第21條第1項第4款逕行舉發並製
    作中市警交字第GE0000000 號舉發違反道路交通管理事件通
    知單，原處分機關遂於98年1月21日以中監違字第裁60-GE00
    00000號，裁處道路交通管理處罰條例第21條第1項第4款「
    駕駛執照業經註銷仍駕駛機器腳踏車」罰鍰6000元之事實，
    此有臺中市警察局第二分局中市警交字第GE0000000 號舉發
    違反道路交通管理事件通知單、交通部公路總局臺中區監理
    所中監違字第裁60-GE0000000號違反道路交通管理事件裁決
    書各一份附卷可考。
七、本件原處分機關就中監違字第駕裁60-GC0000000號係將受處
    分人違反道路交通管理處罰條例違規之裁決確定前之罰鍰與
    裁決確定後之易處吊扣、註銷等處罰一併告知，惟其裁決之
    合法送達僅一次，卻對受處分人產生四個行政處分，無異讓
    受處分人喪失前開法律所規定救濟之權利，不但違反前開行
    政程序法第96條第1項第6款、第110 條及違反道路交通管理
    事件統一裁罰基準及處理細則第45條但書之規定，而且與母
    法（道路交通管理處罰條例）授權之目的未盡相符，亦與法
    律保留原則有違。況原處分機關於裁罰確定前亦均無法審酌
    上開違規舉發單、裁決書是否合法送達，或其他違反法律規
    定、及讓受處分人喪失證據保全之機會，此均係原處分機關
    將裁決確定前之罰鍰與裁決確定後之易處吊扣、註銷駕駛執
    照等處罰之裁決，同時記載於裁決書處罰主文欄內之缺失，
    顯見一次性裁罰原則，顯有違背一般法律之原理原則，妨礙
    當事人行使憲法保障上之訴訟權利。因之，原處分機關所為
    一次裁決書之合法送達，應僅對受處分人產生屆期繳納罰緩
    之行政處分效力，最後所產生註銷受處分人之駕駛執照，顯
    係未經授權，就缺乏事務權限之事件，作成外觀上具有明顯
    重大瑕疵之行政處分之情形，依據上開說明，原處分機關依
    92年3 月20日中監違字第駕裁60-GC0000000號裁決書所為易
    處逕行註銷受處分人之駕駛執照之行政處分，應屬自始、當
    然、確定無效（臺灣高等法院臺中分院97年度交抗字第157
    號裁定亦採相同見解）。嗣後因而導致受處分人於本件違規
    案發時、地，因駕照易處逕註仍駕駛機車之違規事實，顯非
    合理。本件受處分人就原處分機關對於駕照易處逕註仍駕駛
    機車之異議部分，其異議為有理由，爰撤銷此部分之處分，
    另諭知受處分人不罰。
八、據上論斷，應依道路交通管理處罰條例第87條第2項、道路
    交通案件處理辦法第20條前段，裁定如主文。
中    華    民    國    98    年    2    月    27     日
                  刑事交通庭    法  官  吳幸芬
上正本證明與原本無異。
如不服本裁定，應於送達後五日內，向本院提出抗告狀。
                                書記官  黃毅皓
中    華    民    國    98    年    2    月    27     日


司法院資訊處製作；財團法人民間司法改革基金會備份。
